---
title: "Analyse préliminaire"
author: "EI ATHLETE 2024"
date: "2024-06-03"
output: pdf_document
---

```{r setup, include=FALSE}
knitr::opts_chunk$set(echo = TRUE)
```


# Introduction

L'objectif de cette analyse prélminaire est de réaliser une analyse en composantes principales sur les variables prénatales

## chargement des données données et des packages utiles

- packages

```{r, message = FALSE}
library(factoextra)
library(readxl)
```

- données

```{r}
load("data/exposome.RData")
codebook = as.data.frame(read_xlsx("data/codebook.xlsx"))
exposome_num = exposome[ , codebook$variable_name[1:222][which(codebook$var_type[1:222] == "numeric")]]
exposome_fac = exposome[ , codebook$variable_name[1:222][which(codebook$var_type[1:222] == "factor")]]
```

```{r}
X_num_preg = exposome_num[ ,grep("preg", colnames(exposome_num))]
```

On réalise une ACP sur ce jeu de données réduits

```{r}
fit = prcomp(X_num_preg, scale = TRUE)
```

On visualise les résultats de l'ACP sur le premier plan principal

```{r}
fviz_pca_biplot(fit, habillage = covariates$h_cohort)
```

On visualise un effet cohorte "indésirable"...

Si on veut regarder le lien entre un phenotype d'intérêt (paramètre de santé et une exposition particulière), il faut intégrer la variable cohorte dans le modèle de régression.

```{r}
df = data.frame(X_num_preg, 
                cohort = covariates$h_cohort,
                phenotype[, -1])

fit.lm = lm(hs_asthma ~ -1 + cohort + h_abs_ratio_preg_Log, 
            data = df)
```

Lien entre variables qualitatives et quantitatives ou qualitatives

Utilisation de la fonction catdes 


```{r}
df_expo = exposome[, -1]
```


