---
title: "Rapport EI Exposome"
author: "Groupe 5"
date: "`r Sys.Date()`"
output: pdf_document
---


#Introduction

La phrase du philosophe José Ortega y Gasset : « Je suis moi et mes circonstances », n'est pas loin de ce que la science a prouvé par la suite : nous sommes le résultat de notre génome et de nos interactions avec notre environnement. C'est pourquoi le développement de l'être humain pendant l'enfance peut être fortement altéré par de nombreux facteurs, depuis l'alimentation, le tabagisme et la pollution pendant la période de grosses jusqu'à l'activité physique de l'enfant.

Le projet HELIX, Human Early-life Exposome, vise à prendre en compte le maximum de ces facteurs, appelés exposomes, qui peuvent conditionner la croissance des enfants. En particulier, l'objet d'étude de cet article est le développement neurologique des enfants jusqu'à l'âge de 11 ans. 


```{r setup, include=FALSE}
knitr::opts_chunk$set(echo = TRUE)
# Load data
load("data/exposome.RData")
# Load necessary libraries
library(tidyverse)
library(ggplot2)
library(ggrepel)
library(ggfortify)
library(dplyr)
library(pheatmap)
library(factoextra)
library(FactoMineR)
library(readxl)
library(reshape2)
library(RColorBrewer)
```

#Description des données

The projet Athlete nous a fourni avec les données de 1301 personnes collectés dans 6 pays différentes: France, Espagne, Grèce, Royaume-Uni, Norvège et Lituanie.

Les donnés ont été collectées de trois manières différentes, par questionnaires, pour recolecter les habitudes de vie et facteurs socio-écologiques;  capteurs personnels, pour recolecter composition de l'air, et modélisation des exposomes externes en utilisant Système d’information géographique (SIG) et Géolocalisation des domiciles des participants pendant la grossesse et l’enfance et des écoles des enfants.


# Détection des covariantes principales influant le modèle
Dans un premier pas, on s'est concentré sur les valeurs numériques de l'exposome.

Ceci a été fait pour pouvoir effectuer une analyse de composantes principales sur les données obtenues et identifier les covariantes influant les différentes expositions pour savoir desquels il faut faire attention dans las analyses suivants.

```{r covariants, echo=FALSE, out.width="30%"}
# Split data so we only have numerical columns
exposome_num <- exposome %>% select_if(is.numeric)
exposome_factors <- exposome %>% select_if(is.factor)

# Do a PCA
pca <- prcomp(exposome_num, scale = TRUE)

plotting_data <- cbind(as.data.frame(pca$x), covariates)

# Get list of column names in covariates
covariate_names <- colnames(covariates)

# Do this for every covariate
for (covariate in covariate_names) {
  # Show scatter plot on principal plane
  print(autoplot(pca, data = plotting_data, colour = covariate))
  #readline(prompt = "Press [Enter] to see the next plot...")
}

# Show that the cohorts are not created at the same time because
# year of birth is linked to cohort
pheatmap(table(covariates$h_cohort, covariates$e3_yearbir_None),
         cluster_rows = FALSE,
         cluster_cols = FALSE,
         color = colorRampPalette(c("white", "orange"))(50),
         main = "Cohorts and year of birth")

```

Dans l’analyse des composantes principales on peut trouver des fortes corrélations liées à la variable h_cohort qui représente le pays auquel les données ont été collectées et au e3_yearbir_None qui représente l’année de naissance des enfants. Quand-meme, pour la suite du projet, nous ne prendrons en compte que la variable h_cohort. Apparement, les cohortes ne sont pas créées en même temps car l'année de naissance est liée visiblement à la cohorte (chaque cohorte a certaines années de naissance spécifiques).

# Matrice de “corrélations” (p_values) entre les expositions et les différents phénotypes
```{r p_values, echo=FALSE}
codebook = as.data.frame(read_xlsx("data/codebook.xlsx",.name_repair = "unique_quiet"))
exposome_num = exposome[ , codebook$variable_name[1:222][which(codebook$var_type[1:222] == "numeric")]]
exposome_fac = exposome[ , codebook$variable_name[1:222][which(codebook$var_type[1:222] == "factor")]]

df = data.frame(exposome_num, 
                cohort = covariates$h_cohort,
                phenotype[, -1])

fit_num = prcomp(exposome_num, scale = TRUE)

pvalues_mat <- matrix( , nrow=dim(exposome_num)[2], ncol=2)

j = 1
for (expo in colnames(exposome_num)) {
  glm = glm(phenotype[, "hs_correct_raven"] ~ cohort + exposome_num[, expo], family = gaussian, data = df)
  pvalues_mat[j, 1] <- tail(summary(glm)$coefficient, n=1)[4]
  j = j + 1
}

j = 1
for (expo in colnames(exposome_num)) {
  glm = glm(phenotype[, "hs_Gen_Tot"] ~ cohort + exposome_num[, expo], family = gaussian, data = df)
  pvalues_mat[j, 2] <- tail(summary(glm)$coefficient, n=1)[4]
  j = j + 1
}

colnames(pvalues_mat) <- c("hs_correct_raven", "hs_Gen_Tot")
rownames(pvalues_mat) <- colnames(exposome_num)

mat_row = data.frame(family = codebook$family[1:222][which(codebook$variable_name[1:222] %in% rownames(pvalues_mat))])
rownames(mat_row) <- rownames(pvalues_mat)

mat_colors <- list(family = colorRampPalette(brewer.pal(8, "Set2"))(length(unique(codebook$family[1:222]))))
names(mat_colors$family) <- unique(codebook$family[1:222])

# pvalues_melt <- melt(pvalues_preg)
# pvalues_melt$expo <- rep(rownames(pvalues_preg), 5)

pheatmap(
  mat = pvalues_mat,
  color = colorRampPalette(c("#000091", "white", "#E1000F"))(50),
  annotation_row = mat_row,
  annotation_colors = mat_colors,
  cluster_rows = FALSE,
  cluster_cols = FALSE,
  fontsize          = 4,
  main              = "Exposomes' correlation to phenotypes",
  legend = FALSE
)


neg_log_p_values = -log10(pvalues_mat)
threshold <- -log10(0.05)
annotations <- as.data.frame(ifelse(neg_log_p_values >= threshold, "Significant", "Non-Significant"))
rownames(annotations) <- rownames(neg_log_p_values)
colnames(annotations) <- colnames(neg_log_p_values)

pheatmap(
  mat = neg_log_p_values,
  cluster_rows = FALSE,
  cluster_cols = FALSE,
  annotation_row = annotations,
  fontsize          = 5,
  main              = "Exposomes' correlation to phenotypes"
)

significant_values = as.data.frame(annotations[annotations$hs_Gen_Tot == "Significant", "hs_Gen_Tot"])
rownames(significant_values) <- rownames(annotations[annotations$hs_Gen_Tot == "Significant", ])
colnames(significant_values) <- "hs_Gen_tot"

significant_values[, ncol(significant_values) + 1] <- codebook$family[1:222][which(codebook$variable_name %in% rownames(significant_values))]

# Print out significant values and their families
print(significant_values)
```

Les facteurs de confusions étant finalement déterminés, et pour mieux identifier les relations entre les différentes expositions et les phénotypes, une matrice contenant les p-values de la régression linéaire généralisé (glm) entre chaque exposome et chaque phénotype a été calculé. Ceci a été effectué sur les deux sous bases de données (numérique pendant la grossesse et numérique postnatale) .  Grâce à ceci, on a pu décider le phénotype d’intérêt sur lequel on allait travailler (Développement neuronal chez l’enfant h_Gen_Tot) et les familles d’expositions considérées selon les valeurs de p values les plus petites présentes dans la matrice.  

Les familles d’exposition qui vont être considérés sont : Organochlorines, Air pollution, Phthalates, Lifestyle and PFAS.

# Analyse des Exposomes de type Facteur

```{r}
#Trier les facteurs
exp_fact= exposome %>%
  select(where(~is.factor(.)))

print(exp_fact)

#tranformation des facteurs en données numeriques pour les traiter
exp_fact_transf= matrix(data= NA, nrow = nrow(exp_fact), ncol = ncol(exp_fact))

i=1
for (factos in colnames(exp_fact)){
  exp_fact_transf[,i]= as.numeric(exp_fact[[factos]])
  i=i+1
}
colnames(exp_fact_transf) <- colnames(exp_fact)

# Assuming exp_fact_transf, covariates, and phenotype are already defined
df1 = data.frame(exp_fact_transf, 
                 cohort = covariates$h_cohort,
                 phenotype[, -1])

fit_fact = prcomp(exp_fact_transf, scale = TRUE)

# Initialize the p-values matrix
pvalues_mat <- matrix(NA, nrow = dim(exp_fact_transf)[2], ncol = ncol(phenotype[, 2:6]))


i = 1
for (pheno in colnames(phenotype[, 2:6])) {
  j = 1
  if (all(phenotype[, pheno] %in% 0:1)) {
    for (expo in colnames(exp_fact_transf)) {
      glm_model = glm(phenotype[, pheno] ~ cohort + exp_fact_transf[, expo], data = df1)
      pvalues_mat[j, i] <- tail(summary(glm_model)$coefficient, n = 1)[4]
      print(tail(summary(glm_model)$coefficient, n = 1)[4])
      j = j + 1
    }
  } else {
    for (expo in colnames(exp_fact_transf)) {
      glm_model = glm(phenotype[, pheno] ~ cohort + exp_fact_transf[, expo], family = gaussian, data = df1)
      pvalues_mat[j, i] <- tail(summary(glm_model)$coefficient, n = 1)[4]
      print(pvalues_mat[j, i] <- tail(summary(glm_model)$coefficient, n = 1)[4])
      j = j + 1
    }
  }
  i = i + 1
}

pvalues_fact <- as.data.frame(pvalues_mat)

# Set column and row names for pvalues_fact
colnames(pvalues_fact) <- colnames(phenotype[, 2:6])
rownames(pvalues_fact) <- colnames(exp_fact_transf)

# Prepare annotation data frame
mat_row = data.frame(family = codebook$family[1:222][which(codebook$variable_name[1:222] %in% rownames(pvalues_fact))])
#rownames(mat_row) = rownames(pvalues_fact)

# Prepare colors for the annotation
unique_families <- unique(mat_row$family)
mat_colors <- list(family = colorRampPalette(brewer.pal(8, "Set2"))(length(unique_families)))
names(mat_colors$family) <- unique_families

# Create the heatmap
pheatmap(
  mat = pvalues_fact,
  color = colorRampPalette(c("#000091", "white", "#E1000F"))(50),
  annotation_row = mat_row,
  annotation_colors = mat_colors,
  cluster_rows = FALSE,
  cluster_cols = FALSE,
  fontsize = 10,
  main = "Exposomes' correlation to phenotypes"
)
```


# Analyse de l'effet des exposomes sur les phénotypes

# Prédiction: Methode LASSO


#Conclusion